【裁判字號】    88,自,495
【裁判日期】    890607
【裁判案由】    詐欺
【裁判全文】
臺灣高雄地方法院刑事判決                            八十八年自字第四九五號
    自  訴  人  己○○○股份有限公司
    法定代理人  辛○○
    訴訟代理人  子○○
    被      告  甲○○
                丁○○
右列被告因詐欺案件，經自訴人提起自訴，本院判決如左：
    主  文
甲○○共同連續意圖為自己不法之所有，以詐術使人將本人之物交付，處有期徒刑壹
年。
丁○○共同連續意圖為自己不法之所有，以詐術使人將本人之物交付，處有期徒刑拾
月，緩刑參年。
    事  實
一、甲○○與丁○○為同居人之關係，二人共同意圖為自己不法之所有，基於犯意之
    連絡，電約己○○○股份有限公司（下稱茂生公司）經理丑○○，在高雄縣鳳山
    市○○○路一六Ｏ巷二十六弄十三號丁○○之住處內洽談購買蛋鴨飼料事宜時，
    故露財力雄厚之狀，使茂生公司不疑有他，而承諾與之訂立買賣契約。甲○○則
    自民國八十七年六月一日起至同年七月十二日止，在上址內，連續向茂生公司訂
    購多次之飼料，金額共計新台幣（下同）一百八十五萬五千八百四十四元。嗣於
    同年六月底第一次結帳時，甲○○表示欲以其所有之高雄市○○區○○街八十六
    巷十一號之房屋為茂生公司設定抵押權以為擔保，並於同年七月十四日簽發由玉
    山商業銀行前鎮分行付款，發票日為同年八月三十日，面額一百二十二萬八千七
    百零八元之支票一紙交付茂生公司收執。詎茂生公司於發票日屆至時提示該支票
    未獲付款，經該公司與甲○○接洽後，甲○○表示於一週後再提示即可付款，惟
    該公司於九月八日提示仍不獲付款。事後經過茂生公司查詢，得知甲○○已將其
    所有原先允諾設定抵押權之前開不動產，於同年九月二日以贈與之方式，贈與不
    知情之其妻乙○○，茂生公司至此始知受騙。
二、案經被害人茂生公司提起自訴。
    理  由
一、訊據被告甲○○固坦承有連續多次向自訴人訂購上開金額之蛋鴨飼料，因而積欠
    同額之貨款，惟矢口否認有任何詐欺及表示設定其所有之前揭不動產供自訴人設
    定抵押權之事實，辯稱：伊於八十六年間與庚○○合夥養鴨，均是由庚○○向自
    訴人公司經理丑○○接洽交易飼料，之後由於庚○○在八十七年間跳票，因丑○○有答應要幫忙銷售鴨蛋，伊才願意向自訴人購買飼料並繼續養鴨，後來自訴人
    並未履行承諾，造成伊所生產之鴨蛋腐壞，始無法支付約定價款，伊將高雄市○○區○○街八十六巷十一號房屋贈與其妻係因伊於養鴨時有向其妻借款五百萬元
    ，始贈與其妻云云。而被告丁○○則諉稱：伊係受被告甲○○僱用養鴨之工人，
    伊並不知被告甲○○與自訴人洽商購買飼料事宜云云，惟查：
（一）右揭犯罪事實，業據自訴人指訴甚詳，並提出客戶產品銷售統計表、支票及退
      票理由單、房屋權利異動電腦查詢單各一紙及銷貨憑單十五紙在卷可稽，而被
      告甲○○於自訴人於八十七年八月三十日提示支票未獲給付時，曾向自訴人表
      示一週後再行提示即可付款之情，復為自訴人陳明在卷，且為被告甲○○所不
      否認或爭執，並有該紙支票及退票理由單各一紙附卷可憑，均堪予認定。
（二）被告辯解於訂約之初，自訴人公司經理丑○○有答應要幫其銷售鴨蛋云云，經
      本院傳喚丑○○到庭證稱：其當時與被告二人接洽時，並未約定要以被告所生
      產之鴨蛋與自訴人之貨款相互抵銷，因自訴人不可能賣飼料又幫養鴨戶收蛋來
      賣等語，惟以丑○○與自訴人有僱傭關係之情為斷，二者利害關係至為密切，
      證詞恐有偏頗之虞，故未足遽憑為不利被告事實認定之唯一論據。準此，本院
      另傳訊證人庚○○到庭結證稱：其與被告甲○○於八十七年初合夥養鴨約三、
      四個月，養鴨飼料是其向自訴人公司經理丑○○訂購，後來其跳票後即退股由
      被告甲○○向自訴人訂購飼料，其與自訴人交易期間，自訴人都沒有為其賣鴨
      蛋，但丑○○曾順口說會幫忙介紹人來買蛋，但是針對其說，並非向被告甲○○（以上均見本院八十八年十月八日審判筆錄），而被告甲○○上開辯詞，除
      被告丁○○同其辯解外，亦請求本院傳訊證人戊○○到庭結證稱：其八十七年
      九月間在被告丁○○家中吃飯時，有聽見自訴人公司人員及被告二人討論債務
      問題，內容大約是如何分期返還債務，被告甲○○說養鴨賠錢，無法清償後，
      自訴人公司人員即行離開等語（見本院八十八年十一月十日訊問筆錄），未見
      有隻字片語提及自訴人有同意幫忙賣蛋及以鴨蛋抵銷飼料款事宜。衡諸常情，
      被告甲○○於經營養鴨事業之初，本應覓得客戶購買其所生產之鴨蛋，尚難僅
      憑自訴人表示欲幫忙賣蛋為唯一管道，縱自訴人有此表示，在其所生產之鴨蛋
      未得到自訴人允諾銷售時，值其事業危急存亡之際，自應即時洽商他人收購，
      以減少損失，焉有坐視鴨蛋腐壞之理？況自訴人若能一面出售飼料，一面覓得
      買主購買鴨蛋，則大可自行經營此類事業，何須干冒鴨蛋無法出售時，其貨款
      債權即有無法取得之額外風險？另佐以被告甲○○自陳：伊目前養鴨都是向大
      源公司訂購飼料，而大源公司並未代伊收購鴨蛋銷售及抵銷貨款之詞，故二者
      相較，並輔以前開證人庚○○之證述，應以自訴人所述為可採，故被告之上開
      辯詞，尚嫌空泛無據，不足採信。
（三）被告以鴨蛋腐壞為由而主張為其無法支付貨款之依據，惟被告迄未對鴨蛋腐壞
      一事舉證以實其說。參以自訴人所陳：被告目前仍有在養鴨及賣蛋等語，及證
      人戊○○證述：被告甲○○現在還有在承租其土地養鴨等語（見本院八十八年
      十一月十日訊問筆錄），並為被告二人是認上情無訛，應堪認定。而被告甲○○於訂購飼料積欠貨款後，尚有資力養鴨及銷售生產之鴨蛋，而積欠自訴人上
      開款項迄今近二年，竟分文未還，顯見被告並非無法支付貨款，而係無欲支付
      貨款，是其自始即有意圖為自己不法所有之意圖，灼然甚明。
（四）證人即自訴人公司人員丙○○到庭結證稱，被告於積欠貨款達一百五十萬元左
      右，其請丑○○要求被告二人提供擔保，後來被告二人曾來自訴人處向其表示
      渠等財力雄厚，賠三、五千萬是小事。後來被告跳票後，其與癸○○、壬○○
      一同前往鳳山市○○○路被告二人住處二次，第二次與被告談好要將房子設定
      抵押等語，核與證人即偕同丙○○前往商談解決債務事宜之壬○○及癸○○結
      證所稱：被告二人曾答應要提供不動產擔保自訴人之貨款等詞相符（均見本院
      八十八年十月二十二日訊問筆錄），足證被告確曾顯露財力雄厚之態，及向自
      訴人表示欲提供被告甲○○所有之上開不動產設定抵押權之事實，要難容被告
      空言否認。其次，被告甲○○將右揭不動產贈與其妻之原因，據本院傳喚證人
      即被告之妻乙○○證稱：房子是其向兄長借錢購置，當初因被告甲○○係一家
      之主，故以之名義登記，房子在八十七年九月間過戶至其名下，六年前被告甲○○離家與被告李寶珠同居，其一直找不到被告甲○○，直到八十七年被告甲○○自己主動打電話回家說要把房子登記在其名下時，並未說明為何過戶之原
      因，其認為被告是良心發現等語（見本院八十八年十二月十五日訊問筆錄），
      足證被告甲○○徒以返還乙○○借款為由，主張房子贈與原因之辯詞，要非可
      採。
（五）查工人本以為他人服勞務而受領工資為目的，惟參諸證人丙○○所述：被告二
      人至自訴人處商談債務處理事宜時，被告丁○○說他先生甲○○很有錢，第二
      次其與被告談好要提供鳳山市○○○路的房子供自訴人設定抵押權等語，徵諸
      前開證人壬○○及吳親和所述，並佐以證人乙○○右揭所陳，均足證被告甲○○與被告丁○○間之關係非比尋常，應超出一般雇主與勞工之關係，若僅為被
      告甲○○服勞務，則以受領工資即為已足，又何須為雇主之債務，甘以自己所
      有之房屋及土地，為雇主之債權人設定抵押權，可見被告丁○○之辯詞乖離事
      理之至，灼然至明。徵之證人丑○○所證：於八十八年五月間其至被告住處接
      洽時，被告二人給其之感覺像是財力很雄厚的樣子等語（見本院八十八年十月
      八日審判筆錄），對照證人丙○○前揭證述被告丁○○於積欠一百五十萬元貨
      款後，有向其表示渠等財力雄厚，賠三、五千萬是小事等情，益可證明被告甲○○與丁○○之間，對外有表現出二人財力雄厚之行為，足證被告二人有犯意
      之聯絡及行為分擔之事實。
（六）按商人係以營利為目的，故於締約前，對與其交易相對人之債信狀況及返還誠
      意，應為決定是否從事締約及與之訂約之重要事項，此為公眾週知之事實，本
      毋待舉證自明。與被告二人既共同有向自訴人展現資力充裕之態，使自訴人相
      信其資力良好；又於支票無法給付時，佯稱欲以其所有不動產供自訴人設定抵
      押權之方式，虛以委蛇，圖謀脫產，均足以使自訴人陷於錯誤，而侵害其選擇
      締約對象之自由意志及未能即時就其債權施以保全行為，被告二人之行為客觀
      上足以使人認為係詐術無訛。故本件事證明確，被告犯行洵堪認定，應依法論
      科。
二、核被告所為係犯刑法第三百三十九條第一項之詐欺取財罪，被告二人間，有犯意
    連絡及行為分擔，皆為共同正犯。被告上開犯行，時間緊接，方法相同，且觸犯
    構成要件相同之罪，顯係基於概括之犯意為之，為連續犯，應依刑法第五十六條
    之規定，加重其刑。爰審酌被告於犯罪後不肯坦認，猶飾詞圖卸，尚無悔意，顯
    見其態度未佳及分擔行為之輕重等一切情狀，分別量處如主文所示之刑。末查，
    被告丁○○未曾受有期徒刑以上刑之宣告，此觀之卷附之本院被告院內索引紀錄
    表自明，因一時失慮，致罹刑章，經此科刑宣告之教訓，信無再犯之虞，本院因
    認為前開對其刑之宣告，以暫不執行為適當，爰併諭知緩刑三年，以啟自新。而
    被告甲○○雖未曾受有期徒刑以上刑之宣告，（其所犯之八十一年過失致人於死
    罪及六十六年竊佔罪均已緩刑期滿，其刑之宣告依法自應失其效力）此有本院被
    告院內索引紀錄表一紙卷足憑，惟因被告就本件犯行居於關鍵及主導之地位，且
    於犯罪後，並無積極與告訴人和解之誠意，以致告訴人求償無門，此由被告於犯
    後迄今，分文未還之情自明，本院認為與暫不執行為適當之緩刑要件並不相符，
    故未為緩刑之宣告，併此敘明。
據上論斷，應依刑事訴訟法第二百九十九條第一項前段、刑法第二十八條、第五十六
條、第三百三十九條第一項、第七十四條第一款，罰金罰鍰提高標準條例第一條前段
，判決如主文。
中      華      民      國      八十九      年    六    月      七      日
                             臺灣高雄地方法院刑事第二庭
                                 審判長  法  官  黃三友
                                         法  官  施柏宏
                                         法  官  李代昌
右正本證明與原本無異。
如不服本判決，應於判決送達後十日內，向本院提出上訴狀。
                                         書記官  吳韻芳
中      華      民      國      八十九      年    六    月      七      日
附錄本判決論罪科刑應適用法條
刑法第三百三十九條第一項
意圖為自己或第三人不法之所有，以詐術使人將本人或第三人之物交付者，處五年以
下有期徒刑、拘役或科或併科一千元以下罰金。


司法院資訊處製作；財團法人民間司法改革基金會備份。
